【裁判字號】    98,訴,424
【裁判日期】    980430
【裁判案由】    返還借款
【裁判全文】
臺灣板橋地方法院民事判決               98年度訴字第424號
原      告  乙○○
被      告  甲○○
訴訟代理人  蕭元亮律師
上列當事人間請求返還借款事件，經本院於民國98年4月16日言
詞辯論終結，判決如下：
    主  文
被告應給付原告新台幣捌拾萬元，及自民國九十八年四月六日起
至清償日止按年息百分之五計算之利息。
原告其餘之訴駁回。
訴訟費用由被告負擔五分之四，其餘由原告負擔。
    事實及理由
一、本件原告起訴主張：被告於民國95年5 月30日於夫饒達奇之
    陪同下，向原告借款新台幣（下同）300 萬元，原告即於當
    日將300 萬元匯入原告之帳戶，饒達奇並交付面額各100 萬
    元之支票3 張，作為還款方式兼債權憑證。嗣於95年10月及
    11月間陸續兌現兩張各100 萬元，及利息各8 萬元、14萬元
    之支票後，被告即接二連三向原告要求延票，嗣原告受其請
    託將支票提示動作一延再延後，始於96年5 月2 日提示系爭
    支票，卻遭退票。為此，依據民法第478 條規定，請求被告
    清償100 萬元，及自起訴狀繕本送達翌日起至清償日止按年
    息5%計算之利息等語。
二、被告則抗辯：
  (一)被告否認向原告借款，本件借款300 萬元係由被告之配偶饒
    達奇向訴外人鄔正平所借，鄔正平乃其以同居人即原告乙○
    ○之名義於95年5 月30日匯款300 萬元至被告帳戶，並由饒
    達奇開立TE0000000 號被告之支票1 紙，以為借款之擔保，
    嗣饒達奇均已清償債務完畢。
  (二)饒達奇之清償情形如下：饒達奇簽發如附表編號1 至4 所
    示之支票，並於附表編號5 、6 所示之期日給付現金予鄔正
    平，總計87萬7400元（支票與現金之金額明細詳附表），迨
    至95 年7月20日饒達奇又簽發20萬元之支票予原告與鄔正平
    ，則饒達奇給付予鄔正平與原告之支票與現金金額已達107
    萬7400元，其中7 萬7400元為利息，100 萬元係用以清償借
    款本金則饒達奇尚積欠鄔正平200 萬元。饒達奇又於95年
    7 月20 日 開立如附表編號8 、10所示之支票各100 萬元，
    以及附表編號9 、11所示金額分別為8 萬元、14萬元之支票
    予原告與鄔正平，合計為222 萬，其中22萬元係利息，200
    萬元則係用以清償借款本金。上開附表編號10所示之支票
    商得鄔正平之同意，以附表編號11所示面額為100 萬元之支
    票換回，而附表編號11所示之支票已於96年2 月26日兌現，
    因此，饒達奇之300 萬元借款業已清償完畢。
  (三)縱認被告為本件借款之共同債務人，然因所有借款業已由饒
    達奇以現金或支票清償完畢，並經鄔正平受領，且鄔平正為
    代替原告受領借款債權之人，屬於其他有受領權之人，故饒
    達奇或被告向鄔正平清償債務，自發生清償之效力，原告請
    求借款，為無理由。
  (四)為此，請求駁回原告之訴。
三、兩造不爭執之事實：
  (一)原告於95年5 月30日匯款300 萬元至被告之合作金庫帳戶內
    。
  (二)被告於95年7 月20日簽發如附表編號7 、8 、9 、10、11所
    示面額總計240 萬元之支票予原告。
  (三)上開附表編號10所示面額100 萬元之支票，於95年10月20日
    時並未獲清償，其餘支票均兌現，兌現之金額總計為140 萬
    元，其中20萬元係屬利息，其餘120 萬元係用以清償借款本
    金，則於95年10月20日時借款本金最多僅餘180 萬元尚未清
    償。
  (四)被告另簽發票號TE0000000 號，發票日為95年11月20日，面
    額為100 萬元之支票1 紙（詳本院卷第12頁），惟屆期無法
    還款，乃又簽發票號TE0000000 號，發票日為95年12月20日
    ，面額為100 萬元之支票1 紙，將上開票號TE0000000 號支
    票換回，惟屆期提示因未獲付款而退票（詳本院卷第13頁）
    。
  (五)被告加簽發如附表編號12所示，發票日為96年1 月20日，面
    額為100 萬元之支票1 紙，並於96年2 月6 日兌現，則於96
    年2 月26日時借款本金最多僅餘80萬元尚未清償。
四、本件爭點與本院判斷：
  (一)本件借款契約之當事人為何：
  查原告主張其借款300 萬元予被告之事實，已據提出匯款單
    1 件，並有被告簽發件用以清償借款並已兌現如附表編號7
    、8 、9 、11、12所示，面額總計為220 萬元之支票5 紙附
    於北檢97年度偵字第19958 偵查卷第54、56、58、60頁足憑
    。苟被告並非本件借貸契約之借款人，斷無要求原告將款項
    匯入被告之銀行帳戶，再由被告簽發面額高計達220 萬元之
    支票用以清償本金與借款之理。再者，被告除簽發上開5 紙
    已兌現之支票外，尚簽發發票日為95年10月20日、95年11月
    20日、95年12月20日，面額均為100 萬元之支票3 紙，均因
    屆期無力清償而一再換票，且發票日為95年12月20日之支票
    尚因原告提示而退票，苟被告並非本件借貸契約之借款人，
    亦無於明知無清償能力之情形下，一再簽發支票作為借款之
    擔保。核原告此部分之主張，與常情相符，自堪信為真實。
  被告雖抗辯：被告之配偶饒達奇係向鄔正平借款，並非向原
    告借款，鄔正平以其同居人即原告名義匯款至被告銀行帳戶
    云云。惟查被告已自認原告曾於95年7 月20日為索回借款與
    鄔正平至饒達奇經營之餐廳要求返還借款之事實（詳被告答
    辯狀第3 頁），苟本件借款之資金如係鄔正平所有，僅係借
    用原告之名義匯至被告銀行帳戶，豈有容許非借貸契約當事
    人之原告請求返還借款，並將被告簽發之支票交付予原告收
    執之理。核被告此部分之抗辯，顯然有違常情，不足採信。
  末查被告雖抗辯：原告於95年7 月20日與饒達奇結算，已還
    款107 萬7400元（即附表編號3 、5 、6 、7 、4 、1 、2
    ），其中7 萬7400元為利息，100 萬元係清償本金，故於95
    年7 月27日時結算本金僅餘200 萬元尚未清償，饒達奇並於
    當日交付附表編號8 、10之支票清償本金，並以附表編號9
    、11之支票2 紙合計22萬元作為支付利息之用云云。惟查被
    告自95年5 月20日起至95年7 月20日止使用原告匯給之300
    萬元，總計日數為51日，按被告所抗辯支付利息7 萬7400元
    推算，年利率應為18.46%。次查依被告所辯其於95年8 月20
    日以附表編號11之支票清償本金100 萬元，則其自95年7 月
    20日起至95年8 月20日止使用剩餘本金200 萬元之日數為31
    日，其自95年8 月20日起至95年10月20日即附表編號10之支
    票得提示日止，使用剩餘本金100 萬元之日數為61日，如依
    年利率18.46%計算利息，應僅支付6 萬2224元（元以下四捨
    五入）即為已足，如依被告所抗辯須支付利息22萬元推算年
    利率，年利率即高達65.28%（關於利息與年率之計算明細詳
    利息試算表）。而消費借貸當事人間如有利息之約定，縱於
    計算上有所誤差，亦不致相距過遠，亦不致於有借款越多利
    息越低，還款越多利息越重之情事發生。核被告此部分之抗
    辯，借款利率忽為年利率18.46%，忽為65.28%，且清償本金
    越多，計算之利率越高，顯然乖離常理，應係將饒達奇與鄔
    正間與本件借款無關之交易，不當計入本件清償借款之金額
    使然，自屬不足採信。
  綜上所述，本件借貸契約之當事人應為原告與被告。
  (二)原告得請求被告返還之金額：
  原告固借款300 萬元予被告，但起訴時自認被告已清償200
    萬元（詳附表編號8-12），又附表編號7 所示，票號TE0000
    000 號，面額20萬元之支票，經本院提示北檢97年度19958
    號偵查卷第54頁（即該支票之背面影本）予原告閱覽，票背
    上提示人之身分證統一編號、手機號碼以及住址，均為原告
    所有，且字跡為原告所書寫，已據原告於本院98年4 月16日
    審理時所自認，堪認上開面額20萬元之支票係經原告提示兌
    現，則被告尚未清償之本金應僅餘80萬元。
  被告雖抗辯：被告另交付如附表編號1-4 所示之支票與5-6
    所示之現金，總計87萬7400元予鄔正平，而鄔正平係有受領
    借款債權之人，則本件借款已清償完畢云云。惟查訴外人鄔
    正平並非本件借貸契約之當事人，已詳述如前，被告復未舉
    證證明原告有授與其受領借款清償之代理權，則無論鄔正平
    是否有收取上開如附表編號1-6 所示之支票與現金，均不得
    認係代原告受清償，核被告此部分之抗辯，顯屬無據。
  綜上所述，原告得請求被告清償之借款為80萬元。
五、按「民法第478 條規定：消費借貸未定返還期限者，借用人
    得隨時返還，貸與人亦得定一個月以上之相當期限催告返還
    。所謂貸與人得定一個月以上之相當期限催告返還，非謂貸
    與人之催告必須定有期限，祇須貸與人有催告之事實，而催
    告後已逾一個月以上相當期限者，即認借用人有返還借用物
    之義務。」最高法院73年台抗字第413 號判例著有明文。查
    原告依據民法第478 條規定請求被告返還借款，惟未提出催
    告被告還款之證明文件，自應以起訴狀繕本之送達視為催告
    被告還款，而本件起訴狀繕本於98年3 月5 日送達於被告，
    迨至98年4 月5 日已滿1 個月，則原告自得自98年4 月6 日
    起請求被告還款，並請求給付法定遲延利息。從而，原告依
    據消費借貸之法律關係，請求被告給付80萬元，及自98年4
    月6 日起至清償日止按年息5%計算之利息，為有理由，應予
    准許，逾此之請求，即屬無據，應予駁回。
六、結論：原告之訴為一部有理由，一部無理由，依民事訴訟法
    第79條，判決如主文。
中    華    民    國    98    年    4     月    30    日
                  民事第三庭    法  官  何君豪
以上正本係照原本作成
如對本判決上訴，須於判決送達後20日內向本院提出上訴狀
中    華    民    國    98    年    4     月    30    日
                                書記官  黃琴茜


司法院資訊處製作；財團法人民間司法改革基金會備份。
